【裁判字號】    99,重訴,4
【裁判日期】    991130
【裁判案由】    損害賠償
【裁判全文】
臺灣高等法院臺中分院民事裁定  99年度重訴字第4號
原      告  藍鯨魚生化科技股份有限公司
法定代理人  曾錦珠
訴訟代理人  張格明律師
            劉育松
被      告  陳志浩
訴訟代理人  蕭慶鈴律師
上列當事人間因被告業務侵占案件，原告提起刑事附帶民事訴訟
，請求侵權行為損害賠償，經本院刑事庭裁定移送民事庭（98年
度附民字第148號），原告並提起追加之訴，本院裁定如下：
      主  文
原告及其追加之訴均駁回。
訴訟費用（含追加之訴）由原告負擔。
      理  由
一、按訴之變更或追加，非經他造同意，不得為之。但請求之基
    礎事實同一者，不在此限。此觀諸民事訴訟法第446條第1項
    、第255條第1項但書第2款等規定自明。由此而論，訴之變
    更或追加若係請求之基礎事實同一時，即使未經被告同意亦
    得為之。至所謂請求之基礎事實同一，係指變更或追加之訴
    與原訴之主要爭點有其共同性，各請求所主張之利益在社會
    生活上可認係屬同一或關連之紛爭，而就原請求之訴訟及證
    據資料，於繼續審理時，在相當程度範圍內具有同一性或一
    體性，得期待於後請求之審理予以利用，俾先後兩請求得在
    同一程序中一併解決，避免重複審理（最高法院90年度台抗
    字第287號裁定參照）。查原告請求金額數次更易，關於刑
    事判決認定犯罪，但未計入損害者，即被告侵占系爭貸款新
    台幣（下同）100萬元及原本由公司繳納本息之款項814,788
    元、刑事判決並未審理而應退還公司出資部分910,309元部
    分之請求（詳本院卷第36頁民事補正暨準備書(二)狀、第64頁
    民事準備書(三)狀），與刑事判決被告業務侵占之基礎事實並
    非同一，且其上開事實並依民法第544條等規定追加請求，
    被告已表示不同意此部分之追加（見本院卷第34頁、第55至
    59頁、第91至92頁），原告此部分追加之訴應予以駁回。
二、按「因犯罪而受損害之人，於刑事訴訟程序固得附帶提起民
    事訴訟，對於被告請求回復其損害，但其請求回復之損害，
    以被訴犯罪事實所生之損害為限，否則縱令得依其他事由，
    提起民事訴訟，亦不得於刑事訴訟程序附帶為此請求。」最
    高法院60年台上字第633號著有判例在案。又按刑事訴訟諭
    知無罪、免訴或不受理之判決者，應以判決駁回原告之訴。
    但經原告聲請時，應將附帶民事訴訟移送管轄法院之民事庭
    ，刑事訴訟法第503條第1項定有明文。是刑事法院依刑事訴
    訟法第504條第1項規定，將附帶民事訴訟以裁定移送於該法
    院民事庭者，以刑事部分宣告被告有罪之判決者為限。至刑
    事訴訟諭知無罪之判決，或實質上為無罪，僅因屬裁判上一
    罪，而不另為無罪之諭知者，倘刑事法院未經原告聲請，即
    將該附帶民事訴訟以裁定移送於民事庭時，其訴為不合法，
    受移送之民事庭應以裁定駁回之（最高法院93年度台抗字第
    656號裁定參照）。原告起訴主張被告陳志浩創立藍鯨魚生
    化科技股份有限公司（下稱藍鯨魚公司），並擔任總經理職
    務，所有原告公司之財務及帳冊均為被告所管理與掌控，原
    告公司相關會計及出納作業亦為被告所控制，而被告任職至
    95年9月30日申請離職總經理職務。被告離職之後，原告公
    司負責人派員逐步接掌職司總經理之職務，發現被告利用掌
    管公司財務之機會，侵占公司款項如下：
  (一)刑事判決認定犯罪，但未計入損害者：
    1.被告於93年7月13日以藍鯨魚公司名義向寶華銀行之借款1
      ,000,000元，自次月起即93年8月12日至95年9月12日，分
      26期，按月繳納31,338元之本息。被告並以個人墊支公司
      款項之方式，按月繳納本息，共支出814,788元，並以此
      代墊款向原告即藍鯨魚公司請求清償代墊款項。惟查，前
      開以藍鯨魚公司名義向寶華銀行之借款100萬元，被告並
      未將該款項撥入藍鯨魚公司之銀行帳戶，私下挪用該資金
      ，並以其個人所繳納之本息作為股東之代墊款，請求藍鯨
      魚公司清償其代墊款。惟系爭貸款之本息，自93年8月12
      日至95年9月12日，分26期，按月繳納31,338元之本息均
      係由藍鯨魚公司所支付之現金，被告主張全部代墊款共支
      出814,788元（將公司所繳納之本息要求會計人員記載為
      其個人之代墊款項），要求公司開立現金支出傳票返還此
      項之代墊款，重複侵占藍鯨魚公司之公款。足證被告確實
      有侵占系爭貸款100萬元及原本由公司繳納本息之款項814
      ,788元。上開將公司款項繳納之本息，指示會計人員變更
      為其私人墊款，再將該項款項以清償私人墊款為名義，取
      得公司之款項，亦經原告藍鯨魚公司提出告訴在案。
    2.被告對於前開臺中商銀貸款之按月繳納本息37,900-39,36
      0元，亦於94年11月30日至95年8月31日止共12期，按月由
      公司領款去繳納臺中商銀之貸款本息，卻要求會計人員將
      該款項記入被告個人對於藍鯨魚公司之個人墊款，金額分
      別為第1期到第8期金額為39,360元（合計為314,880元）
      ，第9期至第12期為37,900元（合計151,600元）,總計12
      期金額為466,480元。此等事實亦經證人劉桂蓉於刑事庭
      作證明確，被告以此等方式變相侵占公款。
    3.被告對於縱橫公司向慶豐商業銀行申請「微型企業創業貸
      款」100萬元按月應繳納之本息，雖然領取藍鯨魚公司之
      款項繳納前開貸款本息，卻同樣基於變更持有為所有之意
      思，將傳票記載為其個人之代墊或出資款之名義，自93年
      8月13日起至95年9月13日止，分26期，按月繳納17,969元
      ，共有467,194元。前開代墊繳納本息之金額467,194元，
      被告同樣以個人代墊借支之方式，請求藍鯨魚公司清償，
      涉及侵占公款及背信之犯行。此有被告所製發之報表及藍
      鯨魚公司轉帳傳票多張可參，可證被告以此等方式變相侵
      占公款。
  (二)刑事判決並未審理者：
    被告實際之出資額為70萬元，卻明知藍鯨魚公司為股份有限
    公司，依照公司法規定並無退股之制度，且負責人如將股金
    發還給股東者，則有涉嫌違反公司法第9條之規定，應負五
    年以下刑責。被告自94年5月30日開始即以退還股金之方式
    ，支領所謂藍鯨魚公司之退股金，共有27筆，合計金額有91
    0,309元。如依照被告所提之報表所列，自94年6月3日起共
    有7筆出資，總金額為1,065,000元，竟可以私下將公司款項
    退還91萬餘元，此部分差額為154,691元。被告被私下自辦
    退回股金，顯有違反公司法，被告應退還公司出資部分910,
    309元等語。
  (三)本件原告是於刑事訴訟程序提起本件附帶民事訴訟，自以被
    告所犯業務侵占之犯罪事實致生之損害為限，而被告經刑事
    判決認定有罪者僅有另由本院判決理由所述六所列(一)至(三)部
    分，除此之外，原告前開之主張中經刑事判決認定不能證明
    被告之業務侵占犯行，而因公訴人認與經論罪科刑部分有連
    續犯之裁判上一罪關係，爰不另為無罪之諭知之部分，刑事
    庭未經原告聲請，即將該附帶民事訴訟以裁定移送於民事庭
    ，依前揭要旨說明，應認此部分之起訴不合程式，亦應予駁
    回。
三、據上論結，本件原告及追加之訴為不合法，依民事訴訟法第
    444條第1項、第95條、第78條，裁定如主文。
中    華    民    國    99    年    11    月    30    日
                民事第五庭    審判長法  官  李寶堂
                                    法  官  古金男
                                    法  官  王重吉
以上正本係照原本作成。
如不服本裁定應於裁定送達後10日內向本院提出抗告理由狀（須
按他造人數附具繕本），並繳納抗告裁判費新台幣1,000元。
                                    書記官  林玉惠
中    華    民    國    99    年    12    月    1     日
                                                      Ｓ

司法院資訊處製作；財團法人民間司法改革基金會備份。
